最高法院民事判決　　　　　　　　　　　　　　　　八十八年度台上字第九七三號
　　上 訴 人　甲○○
　　被上訴人　乙○○
右當事人間請求返還價金事件，上訴人對於中華民國八十七年五月二十六日台灣高等
法院第二審更審判決（八十七年度上更(二)字第一一五號），提起上訴，本院判決如左
：
    主  文
原判決關於駁回上訴人其餘上訴及該訴訟費用部分廢棄，發回台灣高等法院。
    理  由
本件上訴人主張：伊於民國七十八年十一月十九日，向被上訴人購買坐落台北縣汐止
鎮○○段下寮小段第一○七一號土地應有部分一○○○○分之七二（下稱系爭土地）
，及向第一審共同被告高慶建設股份有限公司（下稱高慶公司）購買系爭土地上Ｂ區
十四號第十二樓預售房屋（下稱系爭房屋）及地下室編號六○號停車位（附贈編號Ｂ
之號機車停車位），土地部分價金為新台幣（下同）八百二十九萬元，建物與停
車位部分價金為一百八十六萬元，伊已繳系爭土地分期款一百九十萬元，建物與停車
位分期款三十五萬元，及支付產權移轉之費用二萬七千五百五十一元，共二百二十七
萬七千五百五十一元。嗣伊因高慶公司建造之房屋有多項瑕疵，拒絕繼續給付價金，
並限期被上訴人及高慶公司改善，詎被上訴人及高慶公司非但拒不補正，反將系爭土
地、房屋出售於訴外人林秀芳，致兩造間買賣契約陷於給付不能，伊遂解除買賣契約
，被上訴人應負回復原狀之責。伊前給付系爭土地分期款一百九十萬元，扣除定金十
五萬元二倍之違約罰（金），餘一百六十萬元被上訴人應退還於伊。爰求為命被上訴
人給付一百六十萬元及加計法定遲延利息之判決（按上訴人起訴請求被上訴人、高慶
公司給付二百二十七萬七千五百五十一元，及加計法定遲延利息，經第一審判決上訴
人全部敗訴，上訴人聲明不服，提起第二審上訴；關於請求高慶公司給付部分，經更
審前第二審維持第一審所為上訴人敗訴之判決，上訴人未聲明不服而告確定；關於請
求被上訴人給付部分，上訴人於原審聲明請求被上訴人給付一百六十萬元本息，原審
將第一審駁回上訴人請求被上訴人給付六萬七千九百九十五元本息之訴部分廢棄，改
判命被上訴人給付六萬七千九百九十五元及其利息，並駁回上訴人其餘上訴，上訴人
就原判決對其不利部分聲明不服）。
被上訴人則以：高慶公司興建之房屋並無瑕疵，因上訴人不遵約付款，迭經伊催告均
不置理，乃於八十二年五月六日依法解除系爭土地買賣契約，並依約沒收上訴人所繳
之分期款，充作損害賠償與違約金。上訴人遲延付款，違約不買，致伊花銷售費用，
重行出售，受有跌價二百十八萬零七百三十六元、利息一百零六萬六千三百十元、再
銷售費用五十萬七千五百元之損失，損害額超過上訴人所繳之分期款，且約定之違約
金並無過高情事等語。資為抗辯。
原審將第一審所為上訴人敗訴之判決，關於駁回上訴人請求被上訴人給付六萬七千九
百九十五元本息之訴部分廢棄，改判命被上訴人給付六萬七千九百九十五元及利息，
其餘部分予以維持駁回上訴人其餘上訴，無非以：上訴人於七十八年十一月十九日，
以八百二十九萬元、一百八十六萬元向被上訴人、高慶公司購買系爭土地、房屋及停
車位，分別簽訂土地、房屋預定買賣契約。關於土地價款，其中三百三十八萬元為自
備款，依系爭房屋施工進度分六十八期支付，餘四百九十一萬元為銀行貸款；上訴人
僅繳付至第三十二期之土地價款，計一百九十萬元，亦未配合辦理銀行貸款手續，被
上訴人與高慶公司因而先後於八十一年十二月二十四日、八十二年一月十九日、八十
二年三月三日，以存證信函催告上訴人繳納分期款及辦理銀行貸款手續，上訴人仍不
予置理；被上訴人與高慶公司遂於八十二年五月六日以存證信函，通知上訴人解除買
賣契約，並表明沒收所繳之價金，上訴人於八十二年五月七日收受各該信函之事實，
為兩造所不爭，並有系爭土地、房屋買賣契約書、存證信函及回執可稽。則兩造系爭
土地買賣關係，因上訴人不遵期繳納分期款及依約辦理銀行貸款，經被上訴人於八十
二年五月七日解除而消滅。次按訴訟標的之法律關係，於確定之終局判決中經裁判者
，當事人之一造以該確定判決之結果為基礎，於新訴訟用作攻擊防禦方法，他造應受
其既判力之拘束，法院亦不得為反於確定判決意旨之裁判。上訴人前以高慶公司所興
建之系爭房屋有瑕疵為由，主張上訴人得拒絕支付價金，高慶公司不得解除房屋買賣
契約，請求高慶公司返還價金，業經更審前第二審判決上訴人敗訴確定。上訴人應受
該確定判決拘束，不得再執高慶公司建造之系爭房屋有瑕疵，作為被上訴人不得解約
或不得沒收系爭土地價金之事由。另不動產買賣契約，屬債權契約，祇要出賣人能使
買受人取得不動產產權為已足，不以出賣人對於出賣之標的物有處分權為必要。上訴
人主張：被上訴人非系爭土地所有權人，系爭土地買賣契約無效云云，殊不足採。系
爭土地買賣契約書第四條業載明：『甲方（上訴人）若不按時繳付各期土地價款時，
自收到通知日起第六日按日加計千分之一滯付金，於繳付該期款同時向乙方（被上訴
人）繳清，乙方不另行催告得逕行片面解約，甲方已繳付之全部價款無條件由乙方沒
收作為違約金及損害賠償。』等字樣，依此約定，被上訴人得沒收之價金，兼有債務
不履行損害賠償及違約懲罰之性質。則被上訴人沒收訟爭土地價款，有否過高情形，
應視被上訴人之損害、上訴人之違約情節及社會經濟狀況而定。查七十八、九年間，
因股市交易熱絡，台灣地區不動產漲，至七十九年一、二月，股票加權指數更高達
一萬二千點，百業蓬勃，自七十九年三月起，股市狂跌，至同年十月，跌至谷底，股
價加權指數為二千八百餘點，因受股市劇跌影響，建築業遭嚴重波及，無論生產、銷
售率及售價，呈大幅下降之勢，七十九年九、十月房屋銷售率跌為一成左右水準，房
屋成交價跌幅約為二成，有台灣中國信託投資公司與台灣經濟研究院合編『（不動產
）業氣趨勢調查報告』可資參按。而我國一般銀行對營造業放款餘額之年增率，依中
央銀行統計資料，自八十一年起，便一路下降，八十四年三月年增率為負百分之零點
三四，淪為負成長之局面，八十二年、八十三年房屋銷售期延長，價格停滯，房地產
仍呈低迷之態，乃眾所週知之事實（中時晚報八十四年四月二十七日第四版參看）。
系爭土地買賣契約於七十八年十一月間訂定，不動產漲幾至頂峰，房地產極為搶手
，上訴人如不簽約訂購，被上訴人甚易將之出售他人；惟八十二年五月解約時，房地
產低迷，售價跌一、二成，仍乏人問津。則如上訴人踐約，被上訴人可享受原利潤，
由於上訴人悔約，被上訴人跌價銷售，無異預期利益之損失。因被上訴人與高慶公司
在系爭土地合作建造房屋銷售，土地、房屋價值已結為一體，關於系爭土地之跌價損
失，自應與地上物併同核算後再分別計其損失。系爭土地、房屋據台灣經濟力中心鑑
定，於八十二年五月被上訴人解約時，合理之市價為七百六十七萬二千零九十七元，
較上訴人購買時之總價一千零十五萬元，跌價二百四十七萬七千九百零三元。被上訴
人與高慶公司於解約後約三個月之八十二年八月十四日，將系爭土地、房屋及兩個停
車位（每個停車位九十五萬元），以九百九十五萬元之總價，出售於訴外人林秀芳，
業據林秀芳證實，並有買賣契約書可考。扣除一個停車位賣價九十五萬元，系爭土地
、房屋及一個停車位之售價，為九百萬元，較上訴人原買價，減少一百十五萬元。鑑
定之損失價值，雖較成交損失額為高，因鑑定價屬參考價，應以實際交易損失者為準
。上訴人原承買房地與停車位之總價，為一千零十五萬元，其中系爭土地為八百二十
九萬元，土地價款占總價款之一○○○○○分之八一六七五，被上訴人就系爭土地之
預期利益損失，為九十三萬九千二百六十二萬五角（ 1,150, 000 ×0.81675＝939,2
62.5）。另現代商品，重在行銷，非經廣告推銷，物品難以銷售，銷售費用自為商品
出售之必要費用。被上訴人因上訴人違約不買，必重複支出銷售費用，始能順利銷售
系爭土地，其第二次之行銷費用，屬被上訴人之損失。至第一次銷售費用，因已計入
原成本之內，不得再作為損失之範圍。證人林秀芳證稱：被上訴人職員在現場銷售，
非委由廣告公司推銷云云，依卷附中華民國建築投資商業同業公會全國聯合會八十二
年十月十九日  建投全聯浩字第○六五二號函示，公司以自售方式銷售，費用為百分
之五，依此計算，被上訴人第二次之系爭土地行銷費用損失，為三十六萬七千五百三
十七元五角（9,000,000×0.81675＝367,537.5 ）。兩造約定上訴人如不按時繳付各
期土地價款時，自收到通知日起第六日按日加計千分之一滯付金；此滯付金，被上訴
人認其為遲延利息，上訴人復不爭執，自以遲延利息視之。惟日息千分之一，相當年
息千分之三百六十五，超過法定最高利率年息百分之二十，應減為年息百分之二十。
依此核算第三十三期至第五十期計十八期款七十四萬元部分，上訴人於八十年五月十
五日收受催告函，自八十年五月二十一日起，算至買賣關係消滅前一日即八十二年五
月六日止，為七百十六天，滯付金為二十九萬零三百二十三元；第五十一期至第六十
四期計十四期款六十二萬元部分，上訴人於八十一年十二月二十六日收受催告函，自
八十二年一月一日起，算至八十二年五月六日止，為一百二十六天，滯付金為四萬二
千八百零五元；第六十五期至第六十八期計四期款十二萬元部分，上訴人於八十二年
一月三十日收受存證信函，自八十二年二月五日起，至八十二年五月六日止，為九十
一天，滯付金為五千九百八十四元；銀行貸款四百九十一萬元部分，因台北縣政府於
八十二年一月六日，始核發訟爭土地上建物之使用執照，系爭土地及地上房屋，自斯
時起，始能辦理產權移轉登記，被上訴人前就銀行貸款所為之催告不生效力，應以被
上訴人於八十二年一月二十九日存證信函為準，上訴人於翌日收受催告函，加上五天
之催告期間及雙方所不爭二個月辦理貸款期間，自八十二年四月五日起，至八十二年
五月六日止，為三十二天，滯付金為八萬六千零九十三元；合計滯付金為四十二萬五
千二百零五元。則被上訴人之損失，共一百七十三萬二千零五元。又關於上訴人之違
約罰（金），因已確實計算訟爭土地實際之跌價差額，從寬認定再銷售費用，及以法
定最高利率計算遲延利息，爰審酌社會經濟情事，認為以十萬元為適當。從而上訴人
所繳一百九十萬元價款中，被上訴人得沒收一百八十三萬二千零五元等詞。為其判斷
之基礎。
按訴訟標的之法律關係，於確定之終局判決中經裁判者，當事人之一造以該確定判決
之結果為基礎，於新訴訟用作攻擊防禦方法，他造固應受其既判力之拘束，法院亦不
得為反於確定判決意旨之裁判。惟此係就為當事人之兩造係屬同一者而言，茍新訴之
當事人，與確定判決之當事人不同，即無適用之餘地。查上訴人分別與被上訴人訂定
系爭土地買賣契約，與高慶公司訂定系爭房屋買賣契約，為原審確定之事實。而上訴
人以解除系爭房屋買賣契約回復原狀為由，訴請高慶公司返還價金部分，經更審前第
二審為上訴人敗訴之判決，上訴人未聲明不服而告確定。關此上訴人敗訴之確定判決
，其當事人為上訴人與高慶公司，與本件兩造當事人並非同一，於本件訴訟，上訴人
並不受其拘束。原審竟謂上訴人應受該確定判決拘束，不得再執高慶公司建造之系爭
房屋有瑕疵，作為被上訴人不得解約或不得沒收系爭土地價金之事由，而為上訴人不
利之判斷，其適用法律，殊有違誤。次按損害賠償，除法律另有規定或契約另有訂定
外，應以填補債權人所受損害及所失利益為限，為民法第二百十六條第一項所明定。
是損害賠償應以當事人實際之所受損失為標準。查被上訴人於解除與上訴人間之系爭
土地買賣契約約三個月後，已將系爭土地出售於訴外人林秀芳，亦為原審所認定。惟
林秀芳係向高慶公司購買系爭房屋及二個停車位，向被上訴人購買系爭土地，並分別
訂定房屋、土地買賣契約（見原審更(一)字卷第五一－七四頁）。依卷附上開買賣契約
，林秀芳向高慶公司購買系爭房屋及二個汽車停車位連同所附機車停車位，建坪約八
○點七八坪，總價款為一百五十三萬五千元；向被上訴人購買之土地為『依照本約及
房屋買賣契約應有之基地持分』，總價款為八百四十一萬五千元。上訴人向高慶公司
購買者為系爭房屋及一個停車位連同所附機車停車位，建坪約六七點五九坪，總價款
一百八十六萬元；向被上訴人購買之系爭土地為『依照本約及房屋買賣契約應有之基
地持分』，總價款為八百二十九萬元（見一審卷第六－四三頁），顯其土地、房屋計
價之標準，並不相同，甚至價差幅度亦不相同。且土地、房屋既各別買賣，分別與不
同之出賣人訂立買賣契約，其土地跌價之損失，即不能與房屋混為一談。上訴人、林
秀芳所購買者為同一大樓之基地持分，依彼等與被上訴人訂定之買賣契約，非不能計
算被上訴人出售於上訴人及出售於林秀芳之基地面積及單價若干，並以之為系爭土地
價差損失之準據。原審未察，以房地總價之價差及上訴人土地買價占房地總價比例，
為計算被上訴人跌價及再銷售費用損害之張本，自屬可議。再者，關於兩造違約金之
約定性質，被上訴人於原審已經自承係『作為損害賠償總額』（見原審更(一)字卷第二
○○頁反面），原審竟認有違約懲罰性質，並酌定為十萬元，屬被上訴人得沒收上訴
人所繳價款之一部，更有未洽。上訴論旨，指摘原判決對其不利部分不當，求予廢棄
，非無理由。末查本件上訴人於第一審對被上訴人、高慶公司提起返還價金之訴，其
聲明係『被告應返還原告二百二十七萬七千五百五十一元及利息』，於受全部敗訴之
判決提起第二審上訴時，仍聲明：『被上訴人應返還上訴人二百二十七萬七千五百五
十一及利息』，而金錢之給付為可分，上訴人未表明求命被上訴人、高慶公司給付各
若干，依民法第二百七十一條規定，則其請求之金額，即應由被上訴人、高慶公司平
均分擔，各為一百十三萬八千七百七十五元五角，業經本院前次發回意旨指明原審應
對上訴人闡明釐清。此攸關審判範圍之界定，原審仍未對上訴人闡明，即為判決，於
法難謂為合。倘上訴人係請求被上訴人、高慶公司共同給付，上訴人對高慶公司訴訟
部分，既已敗訴確定，上訴人於原審聲明『被上訴人應給付上訴人一百六十萬元及利
息』，是否為擴張應受判決事項之聲明﹖並待澄清。案經發回，再予指明。
據上論結，本件上訴為有理由，依民事訴訟法第四百七十七條第一項、第四百七十八
條第一項，判決如主文。
中      華      民      國    八十八    年      五      月      七      日
                              最高法院民事第三庭
                                  審判長法官  范  秉  閣
                                        法官  曾  煌  圳
                                        法官  許  澍  林
                                        法官  鄭  玉  山
                                        法官  楊  隆  順
      右正本證明與原本無異
                                              書  記  官
中      華      民      國    八十八    年      五      月    二十五    日
